【裁判字號】    91,聲判,5
【裁判日期】    920425
【裁判案由】    聲請交付審判
【裁判全文】
臺灣桃園地方法院刑事裁定                           九十一年度聲判字第五號
    聲  請  人  乙○○
    代  理  人  莊勝榮律師
    被      告  丙○○
                甲○○
右列聲請人因被告等違反專利法案件，不服臺灣高等法院檢察署檢察長中華民國九十
一年一月三十一日，九十年度議字第三○六七號駁回聲請再議之處分（原不起訴處分
案號：臺灣桃園地方法院檢察署九十年度偵字第一一七二號、九十年度偵字第一一六
七一號），聲請交付審判，本院裁定如左：
    主  文
聲請駁回。
    理  由
一、按告訴人不服上級法院檢察署檢察長或檢察總長認再議為無理由而駁回之處分者
    ，得於接受處分書後十日內委任律師提出理由狀，向該管第一審法院聲請交付審
    判。法院認為交付審判之聲請不合法或無理由者，應駁回之。刑事訴訟法第二百
    五十八條之一、第二百五十八條之三第二項前段，分別定有明文。又按九十一年
    一月十七日三讀通過，同年二月八日公佈之刑事訴訟法第二百五十八條之一係參
    考德國刑事訴訟法第一百七十二條第二項之規定及日本刑事訴訟法第二百六十二
    條准起訴之規定，增訂「聲請法院交付審判制度」，告訴人於不服上級檢察署之
    駁回處分者，得向法院聲請交付審判；其目的係為對於檢察官起訴裁量之制衡，
    除貫徹檢察機關內部檢查一體之原則所含有之內部監督機制外，另宜有檢察機關
    以外之監督機制，由法院保有最終審查權而介入審查，以提供告訴人多一層救濟
    途徑（刑事訴訟法第二百五十八條之一立法理由參照）以促使檢察官對於不起訴
    處分為最慎重之篩選，審慎運用其不起訴裁量權。從而，本條之適用一方面係強
    制告訴人先循檢察機關內部之監督機制救濟無效果後，始由法院為之，另方面亦
    促使檢察機關內部省視其不起訴處分是否妥當，法院有最終審查權。故交付審判
    之制度雖賦予法院於告訴人交付審判之聲請裁定准否前，可依同法第二百五十八
    條之三第三項規定為「必要之調查」，然法院於審查交付審判之聲請有無理由時
    ，應以審酌告訴人所指摘不利被告之事證未經檢察機關詳為調查或斟酌，或不起
    訴處分書所載理由違背經驗法則、論理法則及證據法則為限，方符本條係為制衡
    檢察官起訴裁量權之立法意旨（參刑事訴訟法概論（下）第一一七頁，林俊益著
    、法院辦理刑事訴訟案件應刑注意事項第一百十八項）。
二、聲請人即告訴人原告訴意旨略以：被告丙○○及甲○○分別任職長榮空廚股份有
    限公司（下稱長榮公司）總經理及副協理之職務，均未經告訴人乙○○之同意或
    授權，於民國八十七年三月間，擅自將告訴人創作，經經濟部中央標準局核准授
    與第八六六七六號專利權之「包裝容器之易扣式手提握把結構」之新型方法製造
    物品並予以使用，而侵害告訴人之專利權益。因認被告丙○○及甲○○涉有違反
    專利法第一百二十五條之罪嫌云云。
三、而臺灣桃園地方法院檢察署檢察官依據偵查結果，以專利法第一百二十五條侵害
    新型專利權之罪之成立，係以行為人未經專利權人同意，而製造侵害專利權之物
    品為限，始能成立該罪，若僅單僅消費使用侵害新型專利權之物品，尚與該罪之
    構成要件有間。而本案告訴人指訴被告甲○○及丙○○涉有侵害新型專利權之罪
    嫌，無非係以被告等所屬之長榮公司曾使用過與告訴人具有相同外型之紙盒為唯
    一論據，此外並未再查獲被告等在何時、地生產違反專利法情節之具體事據。且
    證人即飛彩廣告公司員工賴瑞明（另案偵查中）於本署偵訊時證稱，告訴人所指
    侵害新型專利權之紙盒係長榮公司委託飛彩廣告公司設計製作，當初生產長榮公
    司所使用之紙盒時，飛彩廣告公司並不知有侵害他人專利權之情，且有回報長榮
    公司該產品並無侵害他人之專利權等語（同署八十九年度他字第七三七號卷宗）
    ，則足以認定長榮公司委請飛彩廣告公司製作紙盒時，並不知有侵害告訴人專利
    權之情，亦即被告甲○○及丙○○對於該紙盒是否侵害專利權並不知情。再者，
    長榮公司事後接獲告訴人寄發律師函後隨即停止製作及使用該產品一節，亦據證
    人劉瑞明及另案被告郭宣瑜分別陳述無訛，復告訴人除提出於八十八年六月取得
    該侵害專利權之產品外，並未提出其他相關被告等迄今仍製造或使用該產品之事
    證供本署調查，是被告等所辯應值採信，自不得以長榮公司曾有使用上揭包裝盒
    之事實，率爾推定被告二人即有明知並侵害他人專利權之事實。又被告甲○○係
    任職長榮公司管理部協理，對於公司採購事項，僅負責紙盒製作費用額度之審核
    ，已據證人即長榮公司員工連敏玲結證甚詳在卷可參，是可認定被告甲○○及丙
    ○○非本案之行為人。是本案在查無其他明確證據，足以認定被告等違反專利法
    之情況下，自難單憑告訴人片面之指訴，而遽入人罪。此外，復查無其他積極證
    據足資認定被告等有何犯行，因認被告罪嫌不足，依刑事訴訟法第二百五十二條
    第十款處分不起訴。聲請人不服，聲請再議，經臺灣高等法院檢察署檢察長審核
    結果，認為（一）長榮公司向飛采公司訂購系爭包裝盒，用於長榮航空公司航空
    客機上蛋糕之包裝，而長榮公司之業務為「加工製造供應航空旅客餐點業務，生
    產餐盒食品、西點食品、相關食品之買賣、代理經銷及進出口業務，倉儲業務」
    ，此有長榮公司登記事項卡影本在卷可稽，長榮公司既非包裝紙盒之製造販賣業
    者，則縱其曾向聲請人購買包裝紙盒，並不定然知悉聲請人包裝紙盒專利之詳情
    ，是尚難以長榮公司俟後改向飛采公司訂購包裝盒，即認其有侵害聲請人專利權
    之故意。（二）長榮公司係全權委託飛采公司設計系爭包裝盒，此由長榮公司所
    提內部申議書影本可知，該申議書說明欄明白指出：「一、因應各航空公司之需
    求，常有蛋糕禮盒之訂購，一般皆為六吋及八吋蛋糕，目前有此需求皆以市面上
    現成之六吋蛋糕盒暫用，但為提昇本公司之企業形象，擬設計一六吋手提蜜月蛋
    糕盒專屬長榮空廚使用，容積為為高九公分、長十九公分、寬十九公分。二、目
    前詢得逸昇設計印刷有限公司及飛采廣告有限公司提供六吋蜜月蛋糕盒封面設計
    之報價，因逸昇設計有限公司之報價偏高，不予採用，飛采廣告設計有限公司報
    價應較優惠。三、飛采廣告公司之報價內容要點如下：1、若整個設計工程順利
    完成，（內含三次修稿機會）總交易額為．．．。2、設計工作不順利．．．。
    」，而長榮公司在委請飛采公司設計時，有要求不要侵害他人專利，飛采公司向
    長榮公司回報亦稱未有侵害他人專利情事，此經證人即飛采公司負責人劉瑞明證
    明屬實，是被告所辯不知有侵害專利權等語，尚堪採信。（三）系爭包裝盒長榮
    公司係用於航空客機上，一般市面上不易尋獲，本件聲請人查知長榮公司有侵害
    其專利權之經過為，長榮公司因開發新產品而與聲請人連繫，聲請人到長榮公司
    拻洽談時，在辦公室看見系爭包裝盒，乃向被告索取，聲請人始取得系爭包裝盒
    並據以提出告訴，苟被告係故意侵害聲請人專利權，則不致如此。（四）被告在
    收到聲請人存證信函後，旋即停止使用，並通知飛采公司，亦足以佐證被告主觀
    上並無侵害專利權之故意。綜上，原檢察官之認事用法，經核並無違誤，聲請人
    再議所陳為無理由，應予駁回。
四、聲請人聲請交付審判，無非略以：（一）臺灣高等法院檢察以單純消費者侵害新
    型專利權之物品，無專利法第一百二十五條製造侵害專利權之物品罪，但依同法
    第一百二十八條之規定，明知為侵害專利產品予以販賣，仍應處罰，高檢署未細
    繹專利法第一百二十八條之要件，予以輕縱，而駁回再議之聲請，顯因長榮公司
    財大氣粗，有駁回處分書有適用法則不當之違背法令。（二）按一般作業流程，
    由採購部門將公司需求之包裝規格、尺寸、價錢，向何家廠商訂購等，提出報告
    再由甲○○批示，高檢署檢察官不諳採購之內部作業流程，認定被告均非本案之
    行為人，有違經驗法則。（三）告訴人在八十八年六月間發現系爭專利產品遭被
    告販賣侵害，乃委託律師於同年八月十六日發函給長榮公司，並委託黃世興技師
    鑑定，於同年十一月一日鑑定被告販賣之物品與告訴人申請之專利範圍相同，該
    鑑定報告附有被告之公司包裝盒相片，偵查中告訴人亦提出包裝盒作為證物，長
    榮公司雖非生產包裝盒之公司，但其提出之申議書載明，因告訴人之逸昇設計印
    刷有限公司報價偏高，飛采廣告有限公司報價較優惠，是以委託飛采公司設計，
    顯見長榮公司先前向逸昇公司於八十七年一月、五月、十一月及八十八年四月六
    日購買包裝盒，認逸昇公司售價較高，將告訴人之包裝盒交予飛采製作，是以包
    裝盒百分之百相同，高檢署愚昧認飛采公司與長榮公司未共同仿冒告訴人專利產
    品也就罷了，竟認長榮公司未侵害告訴人專利權，長榮公司使用過告訴人之包裝
    盒，其坦承在案，其嗣後委託飛采公司製造之包裝盒與告訴人之包裝盒扣把部分
    完全相同，被告豈能睜眼說瞎話謂無販賣侵害告訴人之專利產品？豈能以飛采公
    司所稱未侵害即認不知情？如飛采公司回報長榮公司無侵害他人專利，則長榮公
    司在接獲告訴人之律師函何需停止使用該產品？高檢署也相信如此矛盾之行為，
    該駁回處分書理由自相矛盾，顯已違背法令。（四）高檢署謂除八十八年六月之
    侵害專利權產品外，告訴人未提出被告仍製造或使用該產品之事證，而認被告無
    侵害專利權行為，該見解亦無說服力，被告已販賣仿冒產品在先，顯違反專利法
    ，猶如竊賊進入屋內偷東西，遭人發函警告不再偷，竟謂先前偷的不算數，天下
    豈有此道理？（五）又告訴人任何包裝盒底部有標示警語，君子不仿、小人難防
    ，仿冒必究，並標示專利號碼，長榮公司對於使用過之多紙包裝盒，難道都不正
    眼看一眼嗎？高檢署認被告無侵害專利權之故意，豈非將被告當成文盲均不識字
    ？該理由不能令人信服？（六）高檢署又以告訴人在被告之辦公室看見系爭包裝
    盒，向被告索取認被告無故意，亦屬顛倒因果，殆有犯意應以先前與告訴人之交
    易情形，被告提出包裝盒給飛采公司製作等情節，作綜合之判斷，焉能以告訴人
    取之情形，認被告無故意？云云。
五、惟查：檢察官於偵查中已就聲請人聲請本院交付審判之各點理由，於不起訴處分
    書及處分書中一一詳陳在案，俱如前述，且其採證之方式、論理之原則，並無何
    悖於論理法則與經驗法則之處。此外，經本院詳查全卷，復未發見有何足可證明
    被告明知未經聲請人同意所製造之物而販賣之事證，是原處分以欠缺被告故意侵
    害聲請人專利權之積極事證，而認被告等之犯罪嫌疑均有不足，於法尚無違誤。
    聲請意旨摭拾主觀臆測，對於原處分漫加指摘求予交付審判，非有理由，自應予
    駁回。
六、依刑事訴訟法第二百五十八條之三第二項前段裁定如主文。
中      華      民      國    九十二    年      四      月    二十五    日
                               臺灣桃園地方法院刑事第五庭
                                   審判長法  官   江振義
                                         法  官   林孟宜
                                         法  官   丁俊成
右正本證明與原本無異。
不得抗告。
                                         書記官   簡慧瑛
中      華      民      國    九十二    年      五      月       一     日


司法院資訊處製作；財團法人民間司法改革基金會備份。
